【裁判字號】    96,上,541
【裁判日期】    970130
【裁判案由】    侵權行為損害賠償
【裁判全文】
臺灣高等法院民事判決                   96年度上字第541號
上  訴  人  丁○○
訴訟代理人  謝華凱律師
被上訴人    壬○○
            癸○○
            己○○○
            丙○○
            辛○○
                        號
            子○○
            乙○○
            庚○○
            戊○○
            甲○○
上列當事人間侵權行為損害賠償事件，上訴人對於中華民國96年
5月8日臺灣宜蘭地方法院93年度重訴字第35號第一審判決提起上
訴，本院於97年1月16日言詞辯論終結，判決如下：
    主  文
原判決關於命上訴人給付及其假執行宣告暨該訴訟費用部分均廢
棄。
前開廢棄部分，被上訴人在第一審之訴及假執行之聲請均駁回。
廢棄改判部分第一審及第二審訴訟費用由被上訴人負擔。
    事實及理由
一、被上訴人壬○○、癸○○、己○○○、丙○○、子○○、乙
    ○○、戊○○未於言詞辯論期日到場，核無民事訴訟法第38
    6條所列各款情形，依上訴人聲請，由其一造辯論而為判決
    。
二、被上訴人主張：上訴人與訴外人張方（原名張惠珍，已死
    亡）係夫妻，渠二人竟共同基於意圖為自己不法之所有之概
    括犯意，以張方為會首，多次召集互助會，並由丁○○、
    張方對外招會，利用會首主持開標，僅少數活會會員到場
    及會員間欠缺聯繫不知其他會員真實姓名之機會，連續於下
    述時間，由張方在空白紙上偽造得標會員名義及載競標利
    息而具標單型式之準私文書，並持該偽造之投標單參加由其
    主持如附表所示之互助會開標，而予以行使，因標息最高而
    得標，使其他互助會活會會員不疑有他，均陷於錯誤而分別
    交付活會會款，足以生損害於活會會員，其詳細情形分述如
    後：
  (一)於87年8月5日，以張方為會首，召集新台幣（下同）2萬
    元之互助會，會期自87年8月5日起至91年2月5日止，開標地
    點為宜蘭市○○街168號，連會首計42會（下稱甲會）。詎
    張方與丁○○明知林宏達、黃萬基分別於90年7月5日、90
    年10月5日並未標會，竟於上開開標地點，冒林宏達、黃萬
    基之名填寫擬以2900元、3500元標取會款之標單，向開標之
    會員提示，表示林宏達、黃萬基得標，並向其他活會會員表
    示係林宏達、黃萬基得標，而向林宏達、黃萬基表示係他人
    得標，致其他活會會員及林宏達、黃萬基均陷於錯誤，而分
    別交付會款，致生損害於林宏達、黃萬基及其他活會會員。
  (二)於88年12月5日，以張方為會首，召集2萬元之互助會，會
    期自88年12月5日起至92年9月5日止，開標地點同上，連會
    首計46會（下稱乙會），而由丁○○與張方分別向林宏達
    、庚○○、壬○○、吳林美色等人招會，致林宏達陷於錯誤
    以「林宏達」、「林麗淑」名義加入二會，庚○○以「乙○
    ○」、「庚○○」、「曹慧君」、「吳如樺」名義加入四會
    ，壬○○以「壬○○」、「楊慧如」名義加入二會，吳林美
    色以「吳江雄」「吳惠芬」及另一不詳人之名義加入三會，
    黃昭月以「黃昭月」名義加入一會。詎張方於89年6月5日
    、89年9月5日、90年1月5日、90年4月5日、90年5月5日，在
    上開開標地點，連續偽以吳惠芬、吳江雄、楊慧如、曹慧君
    、吳如樺名義，分別填寫標金4000元、3100元、3400元、33
    00元、3600元之標單，向在場之會員表示係其等得標，並向
    其他活會會員表示係吳林美色、壬○○、庚○○等人得標，
    並向吳林美色、壬○○、庚○○等人表示係其他人得標，致
    其他活會會員及吳林美色、壬○○、庚○○等人均陷於錯誤
    ，而分別交付會款，致生損害於吳林美色、壬○○、庚○○
    及其他活會會員。
  (三)於89年3月10日，以張方為會首，其等明知「吳林美色」
    、「吳惠芬」均未加入，仍以該等名義製作會單，召集1萬
    元之互助會，會期自89年8月10日起至92年8月10日止，開標
    地點同上，連會首計43會（下稱丙會），致賴淑華陷於錯誤
    ，以「游寶珠」、「李鍵鎂」、「陳文仁」三人名義各加入
    二會，總計加入六會；致甲○○陷於錯誤以其名義加入二會
    ；致林育賢陷於錯誤以「林育賢」、「林晶瑩」名義加入二
    會；致林黃春蘭陷於錯誤而以「黃春蘭」、「劉碧玉」、「
    林宛育」名義加入三會。詎其等於89年9月10日、89年11月1
    0日、90年2月10日、90年11月10日，在上開開標地點，偽以
    吳林美色、吳惠芬、劉碧玉、黃春蘭等人名義，填寫標金24
    00元、2700元、3200元及2800元之標單，向在場之會員表示
    係其等人得標，並向其他活會會員表示係吳林美色、吳惠芬
    、黃春蘭等人得標，並向黃春蘭表示係其他人得標，致其他
    活會會員及黃春蘭均陷於錯誤，而分別交付會款，致生損害
    於黃春蘭及其他活會會員。
  (四)嗣於89年12月15日，丁○○、張方均明知其等已多次盜標
    上開互助會，已無資力再成立其他互助會支付上開會款，仍
    以張方為會首，召集2萬元之互助會，開標地點同上，會
    期自89年12月5日起至92年6月15日止，連會首計31會（下稱
    丁會），並由丁○○向壬○○、黃萬基、陳志忠、李海桐等
    人召會，致其等均陷於錯誤而同意加入並支付會款。
    嗣張方於91年1月26日死亡後，因無法繼續維持互助會之運
    作，被上訴人始知悉上情。爰依侵權行為法律關係，請求上
    訴人賠償被上訴人所受損害，其金額分別為：被上訴人壬○
    ○107萬2000元，癸○○85萬6100元，己○○○88萬5400元
    ，丙○○42萬9300元，辛○○128萬7900元，子○○42萬930
    0元，乙○○42萬9300元，庚○○128萬7900元，戊○○64萬
    2700元，甲○○33萬5400元，及各自起訴狀繕本送達翌日起
    至清償日止，按年息5%計算之利息。原審判決上訴人應給付
    被上訴人壬○○42萬5200元，癸○○60萬2600元，己○○○
    28萬5200元，丙○○8萬2600元，辛○○24萬7800元，子○
    ○8萬2600元，乙○○8萬2600元，庚○○24萬7800元，戊○
    ○34萬2600元，甲○○5萬7800元，及各自92年8月15日起至
    清償日止，按年息5%計算之利息；並駁回被上訴人其餘請求
    。被上訴人就其敗訴部分未表不服，已告確定。被上訴人辛
    ○○、庚○○、甲○○答辯聲明：上訴駁回。其餘被上訴人
    未為答辯聲明。
三、上訴人則以：張方約自70年起，即單獨在外租屋雇用員工
    自力經營宜蘭市○○街168號「京樺精品店」，同時召集互
    助會任會首至91年1月26日罹癌去世為止。因信用良好，其
    間每月至少主持六、七組互助會標會事務，全部由張方及
    其雇用之林美雲在京樺精品店處理。上訴人雖係張方之夫
    ，全無碰觸張方、林美雲處理之會務會款，且上訴人於中
    華電信股份有限公司任職，每日依公司規定之時間上下班及
    加班，無時間及能力置喙張方之會務。二十多年來，被上
    訴人從無代張主持過任一次標會，絕無可能在開標現場從
    事冒標行為，或向在場會員虛偽表示何人得標。而台灣宜蘭
    地方法院92年度訴字第156號刑事判決關於上訴人有罪部分
    ，業經本院93年度上訴字第1652號判決撤銷並諭知無罪，且
    經最高法院96年度台上字第3431號維持上訴人判決確定，可
    證上訴人非詐欺及冒標會款之刑事共同正犯等語，資為抗辯
    。其上訴聲明：(1)原判決不利於上訴人部分廢棄。(2)前開廢
    棄部分，被上訴人在第一審之訴及假執行之聲請均駁回。
四、查被上訴人主張上訴人之妻張方曾召集前述甲、乙、丙、
    丁四會，渠等為參加之會員，張方嗣於前開時地冒標詐取
    會款等情固為上訴人所不爭執（見原審卷第108頁），惟上
    訴人堅決否認有參與冒標及詐欺犯行，並以前詞置辯。茲查
    ：
(一)按當事人主張有利於己之事實者，就其事實有舉證之責任。民
  事訴訟法第277條本文著有規定。次按民事訴訟如係由原告主
  張權利者，應先由原告負舉證之責，若原告先不能舉證，以證
  實自己主張之事實為真實，則被告就其抗辯事實即令不能舉證
  ，或其所舉證據尚有疵累，亦應駁回原告之請求。又當事人主
  張其意思表示係因被詐欺或脅迫而為之者，應就其被詐欺或被
  脅迫之事實，負舉證之責任（最高法院17年上字第917號、21
  年上字第2012號判例參照）。
(二)上訴人之配偶張方所召集之上開四個互助會，其中第一會（
  甲會）於87年8月5日起會，張方至90年7月5日、同年10月5
  日始冒會員林宏達、黃萬基之名義標取會款。其中第二會（乙
  會）於88年12月5日起會，張方於89年6月5日、同年9月5日
  、90年1月5日、90年4月5日、90年5月5日始冒會員吳惠芬、吳
  江雄、楊慧如、曹慧君、吳如樺之名義標取會款，其中第三會
  （丙會）於89年3月10日起會，會首始於89年9月10日、89年11
  月10日、90年2月10日、90年11月10日冒會員吳林美色、吳惠
  芬、劉碧玉、林黃春菊之名義標取會款，第四會（丁會）於89
  年12月15日起會，並未發生冒標情事，而上開四會於會首張
  方於91年1月26日死亡（見91年度偵字第379號卷第21頁所附戶
  籍謄本）始停會，且第一會（甲會）迄91年2月5日截止，僅剩
  一會，第二會（乙會）、第三會（丙會）、第四會（丁會）至
  會首張方死亡時亦均已進行二年或一年有餘。足見張方為
  招募上開四會之始並無不法所有之詐欺犯意，否則當無會期進
  行六月或甚至達二年之久後始有冒標情事，且於冒標後，猶繼
  續開標達二年或一年餘，甚至如甲會僅剩一會未標，且丁會已
  進行一年一個月，尚無冒標情形。
(三)證人黃萬基、陳志忠、邱榮華、李海桐、陳錦章、官廷柱、林
  志信等人固於刑事第一審審理中證稱渠等均係上訴人任職於中
  華電信股份有限公司之同事，由上訴人介紹渠等參加互助會，
  並由上訴人負責收取會款及告知開標情形等情（見92年度訴字
  第156號刑事卷第340至359頁）。惟上訴人任職於中華電信股
  份有限公司，基於夫妻情誼，介紹任職於同公司之同事黃萬基
  、陳志忠、邱榮華、李海桐、官廷柱、林志信等人參加其妻張
  方擔任會首之互助會，應屬常情。而其妻張方於起會伊始
  既無不法所有之意圖，則上訴人介紹同事入會當亦無詐欺可言
  。
(四)證人黃昭月雖亦於刑事第一審審理中證稱上訴人參與招募互助
  會及因張方有小兒麻痺不會開車，故由上訴人開車載她至會
  員處，由張方向會員收取會款等情（見92年度訴字第156號
  刑事卷第315至318頁）。然依前述，上訴人之妻張方於招募
  互助會之始既無詐欺意圖，上訴人參與招募互助會會員，自難
  認屬不法。再者，上訴人與張方為夫妻，且張方為小兒麻
  痺患者，行動不便，上訴人開車載其至會員處收取會款，誠屬
  夫妻情誼之常，況依黃昭月證述，收取會款者均為張方本人
  （見92年度訴字第156刑事卷第317頁），是尚不得僅以上訴人
  開車載送張方即謂其與張方有冒標詐欺會款之犯意聯絡。
(五)而上訴人前雖經檢察官以其涉犯連續行使偽造私文書及詐欺取
  財罪嫌提起公訴，惟業經本院以93年度上訴字第1652號刑事判
  決諭知上訴人無罪，並經最高法院以96年度台上字第3431號判
  決駁回檢察官之上訴確定在案，此據本院調取前開刑事卷宗查
  明無訛。此外，被上訴人未能提出其他證據足資證明上訴人知
  悉且參與其妻張方之冒標詐取會款犯行，自難僅以上訴人係
  會首張方之夫並曾介紹同事參加互助會及代收會款，即為上
  訴人不利之論斷。
五、從而，被上訴人依侵權行為法律關係，訴請上訴人給付被上
    訴人壬○○42萬5200元，癸○○60萬2600元，己○○○28
    萬5200元，丙○○8萬2600元，辛○○24萬7800元，子○○8
    萬2600元，乙○○8萬2600元，庚○○24萬7800元，戊○○
    34萬2600元，甲○○5萬7800元，及各自92年8月15日起至清
    償日止，按年息5%計算之利息，洵屬無據，不應准許。其假
    執行之聲請亦失所附麗，應併予駁回。原審判命上訴人如數
    給付，並為假執行之宣告，自有未洽。上訴意旨指摘原判決
    不當，求予廢棄改判，為有理由。自應由本院予以廢棄改判
    ，如主文第二項所示。
六、據上論結，本件上訴為有理由，依民事訴訟法第463條、第
    385第1項前段、第450條、第78條、第85條第1項前段本文，
    判決如主文。
中    華    民    國    97    年    1     月    30    日
                    民事第一庭
                        審判長法  官  張耀彩
                              法  官  林金吾
                              法  官  盧彥如
正本係照原本作成。
如不服本判決，應於收受送達後20日內向本院提出上訴書狀，其
未表明上訴理由者，應於提出上訴後20日內向本院補提理由書狀
（均須按他造當事人之人數附繕本）上訴時應提出委任律師或具
有律師資格之人之委任狀；委任有律師資格者，另應附具律師資
格證書及釋明委任人與受任人有民事訴訟法第466條之1第1項但
書或第2項（詳附註）所定關係之釋明文書影本。但上訴利益不
逾新台幣150萬元者，不得上訴。
中    華    民    國    97    年    1     月    31    日
                              書記官  鄭兆璋
附註：
民事訴訟法第466條之1（第1項、第2項）：
對於第二審判決上訴，上訴人應委任律師為訴訟代理人。但上訴
人或其他法定代理人具有律師資格者，不在此限。
上訴人之配偶、三親等內之血親、二親等內之姻親，或上訴人為
法人、中央或地方機關時，其所屬專任人員具有律師資格並經法
院認為適當者，亦得為第三審訴訟代理人。


司法院資訊處製作；財團法人民間司法改革基金會備份。
